ACORDAO-COMPLETO-2353134

ACÓRDÃO 3077/2019 ATA 14/2019 - SEGUNDA CÂMARA

VISTOS, relatados e discutidos estes autos de aposentadoria deferida em favor de Paulo Rodrigues pelo Tribunal Regional do Trabalho da 2ª Região – SP;
ACORDAM os Ministros do Tribunal de Contas da União, reunidos em Sessão da 2ª Câmara, nos termos do art. 71, III e IX, da Constituição de 1988 e dos arts. 1º, V, 39, II, e 45 da Lei nº 8.443, de 1992, diante das razões expostas pelo Relator, em:
9.1. considerar ilegal o ato de aposentadoria em favor de Paulo Rodrigues (à Peça 10 sob o nº de controle 20787804-04-2008-000006-2) , negando-lhe o respectivo registro;
9.2. dispensar o ressarcimento das quantias percebidas indevidamente, mas de boa-fé, em sintonia com a Súmula nº 106 do TCU;
9.3. determinar que o Tribunal Regional do Trabalho da 2ª Região – SP adote as seguintes medidas:
9.3.1. faça cessar, no prazo de 15 (quinze) dias contados da ciência deste Acórdão, os pagamentos decorrentes do ato ora considerado ilegal, sob pena de responsabilidade solidária da autoridade administrativa omissa, nos termos do art. 71, IX, da Constituição de 1988 e do art. 262, caput, do Regimento Interno do TCU;
9.3.2. dê ciência do inteiro teor desta decisão ao interessado, no prazo de 15 (quinze) dias contados da ciência desta deliberação, alertando-o de que o efeito suspensivo proveniente da eventual interposição de recurso junto ao TCU não o eximirá da devolução dos valores percebidos indevidamente após a notificação, diante do não provimento do aludido recurso;
9.3.3. encaminhe a este Tribunal, nos termos do art. 262, § 2º, do RITCU, o novo ato de concessão da aludida aposentadoria, sem a ilegalidade indicada nesta deliberação, para que seja submetido à apreciação pelo TCU, na forma do art. 260, caput, do RITCU;
9.3.4. encaminhe ao TCU, no prazo de 30 (trinta) dias contados da ciência deste Acórdão, o comprovante de que o interessado tomou a efetiva ciência da presente deliberação; e
9.4. determinar que a unidade técnica adote as seguintes medidas:
9.4.1. envie a cópia do presente Acórdão ao Tribunal Regional do Trabalho da 2ª Região – SP; e
9.4.2. arquive o presente processo, sem prejuízo de promover o monitoramento da determinação proferida pelo item 9.3 deste Acórdão, representando ao TCU, se necessário.

Aposentadoria deferida em favor de Paulo Rodrigues pelo Tribunal Regional do Trabalho da 2ª Região/SP

Segunda Câmara

Tribunal Regional do Trabalho da 2ª Região - SP.

3. Interessado: Paulo Rodrigues (CPF XXX.324.468-XX).

13.1. Ministros presentes: Ana Arraes (Presidente), Augusto Nardes, Aroldo Cedraz e Raimundo Carreiro.
13.2. Ministros-Substitutos presentes: Marcos Bemquerer Costa e André Luís de Carvalho (Relator).

ANDRÉ DE CARVALHO

Trata-se de aposentadoria deferida em favor de Paulo Rodrigues pelo Tribunal Regional do Trabalho da 2ª Região – SP.
Após a análise final do feito, a auditora federal da Sefip lançou o seu parecer conclusivo à Peça 12, com a anuência, por delegação, do diretor da unidade técnica (Peça 13) , nos seguintes termos:
“ (...)  2. O ato foi submetido, para fim de registro, à apreciação do Tribunal de Contas da União (TCU) , de acordo com o art. 71, inciso III, da Constituição Federal. O cadastramento e a disponibilização ao TCU ocorreram por intermédio do Sistema de Apreciação e Registro de Atos de Admissão e Concessões, na forma dos arts. 2º, caput e incisos I a VI, e 4º, caput, da Instrução Normativa - TCU 78/2018.
HISTÓRICO
Exame preliminar constatou o pagamento de parcela referente à incorporação de quintos/décimos decorrente de exercício de função de direção, chefia ou assessoramento, de cargo de provimento em comissão ou de natureza especial após a data de publicação da Lei 9.624/1998, em desacordo com a jurisprudência do TCU.
Diante disso e, tendo em vista que o ato deu entrada no TCU há mais de 5 anos, foi promovida a oitiva do interessado (peça 6) , visando oferecer oportunidade para ampla defesa, nos termos do Acórdão 587/2011-TCU-Plenário, de relatoria do Ministro Valmir Campelo. Em resposta vieram aos autos as alegações constantes da peça 8. 
EXAME TÉCNICO
Foi verificado na concessão em tela pagamento de parcela judicial referente à incorporação de quintos decorrentes de funções exercidas entre 08/04/1998 e 05/09/2001, no valor de R$ 1.093,89. 
No âmbito deste Tribunal, os critérios para incorporação de quintos/décimos foram disciplinados no Acórdão 2248/2005-TCU-Plenário, relatado pelo Ministro Lincoln Magalhães da Rocha, abaixo transcrito:
‘9.2. alterar a redação do subitem 9.2 do Acórdão 931/2003-TCU-Plenário para: ‘firmar entendimento de que é devida a incorporação de parcelas de quintos, com fundamento no artigo 3º da MP 2.225-45/2001, observando-se os critérios contidos na redação original dos artigos 3º e 10 da Lei 8.911/94, no período compreendido entre 09/04/98 e 04/09/2001, data da edição da referida medida provisória, sendo a partir de então todas as parcelas incorporadas, inclusive a prevista no artigo 3º da Lei 9.624/98, transformadas em Vantagem Pessoal Nominalmente Identificada - VPNI, admitindo-se, ainda, o cômputo do tempo residual porventura existente em 10/11/1997, desde que não empregado em qualquer incorporação, para concessão da primeira ou de mais uma parcela de quintos na data específica em que for completado o interstício de doze meses, ficando, também, essa derradeira incorporação transformada em VPNI, nos termos do subitem 8.1.2 da Decisão 925/1999 – Plenário.’
Todavia, no ano de 2015, o Supremo Tribunal Federal (STF) , ao apreciar o Recurso Extraordinário (RE) 638.115/CE, que teve repercussão geral, deixou assente que as decisões judiciais ou atos emanados pelos poderes Executivo, Legislativo ou Judiciário que determinaram a incorporação de quintos/décimos no período compreendido entre a edição da Lei 9.624/1998 até a edição da Medida Provisória 2.225-45/2001 carecem de fundamento legal e, portanto, violam o princípio da legalidade previsto na Constituição Federal.
Nessa linha foi também a decisão no MS 25.763/DF, assim ementado:
‘Mandado de segurança. 2. Administrativo. Servidor público. 3. Cabimento do mandado de segurança da União para impugnar ato do Tribunal de Contas da União. 4. Impossibilidade de incorporação de quintos decorrente do exercício de funções comissionadas no período compreendido entre a edição da Lei 9.624/1998 e a MP 2.225-48/2001. Art. 61, § 1º, inciso II, ‘a’, e 63, inciso I, CF/88. 5. Ausência de fundamentação legal indispensável para incorporação dos quintos no período de 9.4.1998 a 4.9.2001, data da edição da MP 2.225-45/2001. Violação ao princípio constitucional da legalidade. 6. A medida provisória tão somente transformou em Vantagem Pessoal Nominalmente Identificada (VPNI) a incorporação das parcelas a que se referem os arts. 3º e 10 da Lei 8.911, de 11 de julho de 1994, e o art. 3º da Lei 9.624, de 2 de abril de 1998. 7. Inconstitucionalidade do Acórdão 2.248/2005, do TCU e extinção da incorporação de quintos/décimos desde a Lei 9.527/97. 8. Impetração conhecida e segurança concedida.’
Destarte, o Acórdão 2248/2005-TCU-Plenário teve sua inconstitucionalidade reconhecida pelo Supremo Tribunal Federal nos autos do Mandado de Segurança 25.763/DF.
Em deliberações recentes, essa Corte de Contas se posicionou acerca da decisão do STF, consignando por meio do Acórdão 2444/2015-TCU-Plenário, de relatoria do Ministro André de Carvalho, que deve ser observado o entendimento daquela Corte Suprema acerca da impossibilidade de incorporação de quintos de função decorrente do exercício de funções no período compreendido entre a edição da Lei 9.624/1998, de 8/4/1998, e da MP 2.225-48/2001, de 4/9/2001 (RE 638.115/CE e MS 25.763/DF) . A mesma orientação foi adotada no Acórdão 5380/2016-TCU-Segunda Câmara, relatado pelo Ministro Vital do Rêgo, e no Acórdão 8788/2016-TCU-Segunda Câmara, de relatoria do Ministro Augusto Nardes.
Em sua defesa (peça 8) , o interessado alega que a supressão de tal parcela iria impactar de forma considerável seu orçamento doméstico. 
A despeito disso, o entendimento do TCU é de que deve ser observado o posicionamento do STF acerca da impossibilidade de incorporação de quintos de função decorrente do exercício de funções no período compreendido entre a edição da Lei 9.624/1998, de 8/4/1998, e da MP 2.225-48/2001, de 4/9/2001 (RE 638.115/CE e MS 25.763/DF) . Assim, o pagamento da rubrica em comento se encontra irregular, pelo que não merece prosperar a presente concessão. 
Cabe ressaltar que, descontando-se o tempo de função exercido após a publicação da Lei 9.624/1998, ainda restam ao inativo 1 ano e 6 meses de exercício de função, que poderão ser computados para o cálculo do valor da parcela referente à incorporação de quintos. 
CONCLUSÃO
Em razão do exposto e tendo em vista as análises realizadas no ato em epígrafe, cabe considerar ilegal e recusar o registro da concessão de aposentadoria ao Sr. Paulo Rodrigues, face ao pagamento indevido de parcela referente a quintos, decorrente do exercício de função após 1998.  
Quanto aos valores recebidos de boa-fé pelo interessado, encontra-se presente o requisito para aplicação do Enunciado 106 da Súmula da Jurisprudência do TCU, dispensando-se sua devolução.
PROPOSTA DE ENCAMINHAMENTO
Ante o exposto, e de conformidade com o preceituado nos artigos 71, III, da Constituição Federal de 1988; 1º, V, e 39, II, da Lei 8.443/1992; e 1º, VIII, e 259, II, do Regimento Interno/TCU, propõe-se:
3.1. considerar ilegal e recusar o registro do ato de aposentadoria de Paulo Rodrigues (CPF: XXX.324.468-XX) ;
3.2. dispensar o ressarcimento das quantias indevidamente recebidas de boa-fé, consoante o disposto no Enunciado 106 da Súmula de Jurisprudência do TCU; 
3.3. determinar ao Tribunal Regional do Trabalho da 2ª Região/SP que:
3.3.1. faça cessar os pagamentos decorrentes do ato impugnado, comunicando ao TCU, no prazo de quinze dias, as providências adotadas, nos termos dos art. 262, caput, do Regimento Interno do TCU, 8º, caput, da Resolução - TCU 206/2007;
3.3.2. emita novo ato de aposentadoria, livre da irregularidade apontada, e o submeta ao TCU no prazo de trinta dias, nos termos dos arts. 262, § 2º, do Regimento Interno do TCU;
3.3.3. informe ao interessado o teor do acórdão que for prolatado, alertando-o de que o efeito suspensivo proveniente de eventual interposição de recurso junto ao TCU não o exime da devolução dos valores indevidamente percebidos após a notificação, em caso de não provimento desse recurso; 
3.3.4. encaminhe ao TCU, no prazo de trinta dias, comprovante da data de ciência do interessado, nos termos do art. 4º, § 3º, da Resolução - TCU 170/2004.
Secretaria de Fiscalização de Pessoal, 1a Diretoria de Atos de Pessoal, 31/1/2019.”
Enfim, por intermédio do Exmo. Sr. Procurador Rodrigo Medeiros de Lima, o MPTCU manifestou a sua parcial concordância em relação à referida proposta da unidade técnica, consignando, para tanto, o seu parecer à Peça 14 nos seguintes termos: 
“ (...)  2. Em razão do transcurso de mais de 5 anos da data de ingresso do ato na Corte, a Sefip realizou a oitiva do interessado para que se manifestasse acerca do pagamento de parcela referente à incorporação de quintos/décimos decorrente de exercício de função de direção, chefia ou assessoramento, de cargo de provimento em comissão ou de natureza especial após a data de publicação da Lei 9.624/1998, em desacordo com a jurisprudência do TCU. Após a análise das alegações, a Unidade Técnica concluiu pela ilegalidade do ato. 
3.	A vantagem denominada ‘quintos’ foi prevista inicialmente na Lei 6.732/1979, tendo sido recepcionada pela Lei 8.112/1990, em seu art. 62, § 2º. Os critérios para incorporação dessa vantagem foram definidos mais claramente com a publicação da Lei 8.911/1994. 
4.	Ocorre que, posteriormente, essa vantagem foi extinta e reestabelecida por diversas vezes, gerando entendimentos divergentes sobre a vigência da sua incorporação aos proventos dos servidores públicos federais. O TCU, no intuito de pacificar o assunto, prolatou o Acórdão 2248/2005-TCU-Plenário, que disciplinou os critérios para incorporação de quintos/décimos e estabeleceu que seria devida a incorporação de quintos no período compreendido entre a edição da Lei 9.624, de 8/4/1998, e a publicação da MP 2.225-45, de 4/9/2001.
5.	Entretanto, mais recentemente, o Supremo Tribunal Federal, ao apreciar o Recurso Extraordinário 638.115/CE, em sede de repercussão geral, divergiu desse entendimento e estabeleceu que as incorporações de quintos/décimos no período compreendido entre a edição da Lei 9.624/1998 e a da Medida Provisória 2.225-45/2001 violam o princípio da legalidade prescrito na Constituição Federal de 1988. O mesmo entendimento foi reforçado pelo Pretório Excelso ao apreciar o Mandado de Segurança 25.763/DF.
6.	Da mesma forma, essa Corte de Contas, em deliberações recentes, mais notadamente por meio do Acórdão 2444/2015-TCU-Plenário, reconheceu que deve ser observado o novel entendimento do STF acerca da impossibilidade de incorporação de quintos decorrentes de funções exercidas no período compreendido entre a edição da Lei 9.624, de 8/4/1998, e da MP 2.225-45, de 4/9/2001. 
7.	Nesse sentido, este representante do Ministério Público de Contas concorda com a Unidade Técnica quanto à irregularidade do pagamento de parcela referente à incorporação de quintos/décimos decorrente de exercício de função de direção, chefia ou assessoramento, de cargo de provimento em comissão ou de natureza especial após a data de publicação da Lei 9.624/1998.
8.	Na instrução à peça 12 que contou com a anuência do corpo diretivo da Sefip (peça 13) , consta que ‘descontando-se o tempo de função exercido após a publicação da Lei 9.624/1998, ainda restam ao inativo 1 ano e 6 meses de exercício de função, que poderão ser computados para o cálculo do valor da parcela referente à incorporação de quintos’. Porém, conforme ‘Discriminação dos Tempos em Função Comissionada’ constante no ‘Formulário de Concessão de Aposentadoria’ (peça 10) , descontando-se o tempo irregularmente computado, restariam apenas 315 dias de exercício de função, tempo insuficiente para o deferimento da citada vantagem.
9.	Em razão do exposto, este representante do Ministério Público de Contas manifesta-se de acordo com a proposta da Sefip pela ilegalidade e negativa de registro do ato de aposentadoria do interessado, com observação quanto ao tempo exercido em função de direção, chefia ou assessoramento, de cargo de provimento em comissão ou de natureza especial anterior à data de publicação da Lei 9.624/1998 ser insuficiente para o deferimento da vantagem quintos.”
	É o Relatório.

não há.

Procurador Rodrigo Medeiros de Lima.

PESSOAL. APOSENTADORIA. IRREGULAR PAGAMENTO DE QUINTOS OU DÉCIMOS. OITIVA DO INTERESSADO. ALEGAÇÕES INSUFICIENTES PARA O AFASTAMENTO DA ILEGALIDADE. NEGATIVA DE REGISTRO. DETERMINAÇÃO.

APOSENTADORIA (APOS)

Secretaria de Fiscalização de Pessoal (Sefip).

Trata-se de aposentadoria deferida em favor de Paulo Rodrigues pelo Tribunal Regional do Trabalho da 2ª Região – SP sob as seguintes condições:
	Peça
	Número de Controle
	Data de Nascimento (idade) 
	Tipo de Ato e de Aposentadoria
	Vigência
	Enviado ao TCU

	10
	20787804-04-2008-000006-2
	23/02/1938 
 (81 anos) 
	 ato inicial – aposentadoria proporcional
	06/02/2008
	09/05/2008

Após a análise original do feito, a Sefip constatou o pagamento de parcela pela suposta incorporação de quintos ou décimos ante o exercício de função de direção, chefia ou assessoramento junto a cargo de provimento em comissão ou de natureza especial após a publicação da Lei nº 9.624, de 1998, em desacordo com a jurisprudência do TCU.
Diante, contudo, do longo tempo de vigência da referida aposentadoria e do envio do ato ao TCU em período superior a cinco anos, a Sefip promoveu a prévia oitiva do interessado, em consonância com a jurisprudência do STF (v.g.: MS-25.116 e MS-25.403) e com a jurisprudência do TCU (v.g.: Acórdão 587/2011-TCU-Plenário) .
Em sua manifestação, o interessado alegou, em síntese, que a supressão dessa parcela impactaria consideravelmente o seu orçamento doméstico. 
De todo modo, após a análise final do feito, a unidade técnica propôs a ilegalidade do ato, com a negativa do registro, assinalando, contudo, que, após o desconto do tempo de função exercido após a publicação da Lei nº 9.624, de 1998, ainda restaria ao interessado o período de 1 ano e 6 meses de exercício de função a ser computado para o cálculo da parcela referente à incorporação de quintos.
Por sua vez, ao anuir à referida proposta da unidade técnica, o MPTCU assinalou que, após o desconto do tempo de função exercido após a publicação da Lei nº 9.624, de 1998, ainda restaria ao interessado o período de que, após o desconto desse irregular tempo de função, o interessado contaria com o período de apenas 315 dias em exercício de função, mostrando-se insuficiente para o deferimento da citada vantagem.
Incorporo o parecer da Sefip, com o ajuste sugerido pelo MPTCU, a estas razões de decidir.
A jurisprudência do TCU se firmou no sentido da impossibilidade de incorporação de quintos de função pelo exercício de funções no período compreendido entre a promulgação da Lei nº  9.624, de 08/04/1998, e a edição da MP nº 2.225-48, de 04/09/2001 (v. g.: Acórdão 2444/2015-TCU-Plenário, e Acórdãos 5.380/2016 e 8.788/2016, da 2ª Câmara) , estando esse entendimento em consonância com a jurisprudência do Supremo Tribunal Federal (v. g.: RE 638.115-CE e MS 25.763-DF) , e, assim, o presente ato de aposentadoria deve ser considerado ilegal, com a negativa do registro.
Mostra-se adequada, enfim, a ressalva suscitada pelo MPTCU, já que o período de 315 em exercício de função observado na “Discriminação dos Tempos em Função Comissionada” junto ao “Formulário de Concessão de Aposentadoria” seria insuficiente para o deferimento da indigitada vantagem.
Entendo, portanto, que o TCU deve considerar ilegal o ato acostado à Peça 10, negando-lhe o respectivo registro, sem prejuízo, contudo, de dispensar o ressarcimento das quantias percebidas indevidamente, mas de boa-fé, nos termos da Súmula nº 106 do TCU.
	
	Ante o exposto, pugno pela prolação do Acórdão ora submetido a este Colegiado.
TCU, Sala das Sessões, em 7 de maio de 2019.
Ministro-Substituto ANDRÉ LUÍS DE CARVALHO 
Relator